【裁判字號】    98,訴,2634
【裁判日期】    990224
【裁判案由】    國籍事務
【裁判全文】
臺北高等行政法院判決
                                      98年度訴字第2634號
                                     99年2月10日辯論終結
原      告  甲○○
訴訟代理人  江順雄  律師
            黃建雄  律師
被      告  內政部
代  表  人  乙○○（部長）住同.
訴訟代理人  丙○○
上列當事人間國籍事務事件，原告不服行政院中華民國98年10月
7 日院臺訴字第0980093800號訴願決定，提起行政訴訟，本院判
決如下：
    主  文
原告之訴駁回。
訴訟費用由原告負擔。
    事實及理由
一、事實概要：原告原國籍越南，於98年3 月6 日依國籍法第4
    條第1 項第1 款規定申請歸化中華民國國籍，經臺南巿政府
    於98年3 月20日以南巿民戶字第09800248980 號函轉被告，
    被告於98年4 月6 日以臺內戶字第0980060374號函覆臺南巿
    政府，及副知原告，以經被告所屬入出國及移民署專勤事務
    第二大隊臺南巿專勤隊（下稱臺南巿專勤隊）查復，原告與
    訴外人羅仕洋分居樓上樓下，無夫妻正常婚姻及共組家庭永
    久生活之情況，無法確認渠等婚姻之真實性，礙難許可原告
    歸化我國國籍。原告不服，提起訴願，遭決定駁回，遂提起
    本件行政訴訟。
二、本件原告主張：
    (一)被告懷疑原告婚姻之真實性，無非係基於：分居2 樓及3
      樓、無夫妻正常婚姻、無共組家庭永久生活情況之理由。
      惟查：
      1.原告於93年12月結婚來臺後，先在苗栗與羅仕洋及公婆
        住在一起，然因婆媳關係不佳致使痛苦萬分，遂於94年
        初與羅仕洋搬出，至臺南與原告姐姐、姐夫共同居住，
        二樓、三樓房間均由原告及羅仕洋使用，迄自提出歸化
        國籍之98年3 月間，已歷經四年三個月，此豈能為被告
        所懷疑之假婚姻。
      2.原告與羅仕洋乃同寢在二樓，至於三樓僅擺放些許物品
        ，而因為原告工作時間必須早上5 點鐘左右起床，趕搭
        6 點半之交通車至高雄縣路竹鄉奇美八廠工作，且羅仕
        洋工作時間亦不確定，為免互相干擾，故羅仕洋常會在
        三樓睡覺，此與一般夫妻亦多有分房睡之情形，並無大
        異。故被告以此為理由否認原告婚姻之真實性，未免悖
        於常情。
      3.至於原告暫未有生小孩之打算，此乃是因為扶養小孩需
        要支出大量金錢與時間，以原告與羅仕洋目前之狀況，
        尚不宜生小孩，此與國內目前生產高齡化之現象並無歧
        異，被告以此理由懷疑，實屬無據。
      4.又羅仕洋與原告有一同遊玩、一同睡覺、一同吃飯、一
        同看電視、一同逛街，故是否羅仕洋所述遭到臺南市專
        勤隊之誤解，仍有待釐清。
      5.原告在臺灣生活多年，自是想要取得中華民國國籍，若
        無國籍，很多事情均是麻煩重重（如機車登記、辦理銀
        行帳戶、勞健保參加等）。因此，原告期望取得中華民
        國之國籍可以融入臺灣的社會，此種盼望竟然遭被告質
        疑原告之動機，殊難想像。原告歸化國籍無非是要更融
        入臺灣的社會，與羅仕洋經營更好之生活，要無不可。
      6.且原告若是被告所懷疑之假結婚（雖然其未用此字眼，
        但此與被告之意思相差不遠），則何以多年來原告進出
        國門未遭查獲、遣返。又臺南市專勤隊多年來查察時，
        何以未能發現。是被告所稱無法確認原告婚姻之真實性
        云云，實為自相矛盾。
      7.被告以其所期望之美滿婚姻關係來要求、期待外籍新娘
        之婚姻，惟難不成所有臺灣之婚姻狀況均是如被告所認
        定之婚姻關係。若依被告之認定似乎認為：要生小孩、
        要常常共同睡在同一間寢室、歡喜願意回公婆家、不想
        要買車、不想要辦理銀行帳戶、不想要匯錢回娘家，才
        能認定有真實婚姻關係。如此推論，實不合理。
      8.原告辛苦工作，支撐家庭開銷，反而是羅仕洋工作收入
        不穩定。
      9.原告已將工作地點及收入等項告知羅仕洋，因羅仕洋嗜
        賭，對原告漠不關心，豈能因此認定無真實婚姻關係。
     10.原告係越南人，不懂中文，對手機又不熟悉，故未將羅
        仕洋之電話號碼輸入手機，而需看電話簿。
    (二)綜上，原告與羅仕洋係屬夫妻關係，共同居住在一處多年
      ，共同經營婚姻。然被告竟以不合常理之推論，違背經驗
      法則及論理法則，認定原告與羅君無婚姻之真實性，顯於
      法有違等情。並聲明求為判決撤銷訴願決定及原處分，並
      准許原告歸化國籍。
三、被告則以：
    (一)原告以國人之配偶身分申請歸化，其婚姻真實性之論斷，
      不僅涉及民法，亦應兼顧行政法。
      1.國籍之賦與係國家主權之行使，各國對於婚姻移民大多
        設移民官以審酌其婚姻之真實性。因跨國婚姻不僅係男
        女雙方之結合，尚涉及移民問題，故如侷限於民法範疇
        ，而無法從行政法去論斷其婚姻之真實性，結果殊值堪
        慮。又申請人欲以國人之配偶身分申請歸化取得我國國
        籍，自宜檢附其婚姻屬實之證明文件，俾供行政機關審
        酌，行政機關認有調查事實之必要時，亦得依行政程序
        法之相關規定，予以調查。
      2.復查國籍法第4 條係屬特殊條件之歸化，國人之配偶得
        在居留期限及生活保障證明部分以較一般外國人優惠之
        規定申請歸化，係為便利其歸化我國，並與國人終生共
        同生活。故在國籍賦與上，被告對於婚姻真實性係採實
        質審查，尚非僅審究其形式，故戶籍資料雖登記原告為
        羅君之配偶，仍不得遽以認定渠等婚姻即屬真實，合先
        敘明。
    (二)原告與國人配偶（即羅仕洋）生活少有互動，無法確認其
      婚姻之真實性，礙難許可其依國籍法第4 條第1 項第1 款
      規定許可其歸化國籍。
      1.有關原告之婚姻情形，依臺南市專勤隊97年3 月21日移
        署專二南市濬字第0970080183號函所附之訪查資料略以
        ：
        (1)臺南市專勤隊前往原告住所訪查時，請原告姐夫沈英
          俊提供羅仕洋之手機號碼，其竟須連絡原告始能知悉
          。而原告並未將羅仕洋之手機號碼輸入於自己手機內
          ，須上二樓房間查閱電話簿始能得知，此有違常情。
        (2)現場查看原告自稱與羅仕洋同住之房間（三樓前方臥
          室），房間有二張床，但僅有一個枕頭，應為羅仕洋
          一人獨居房間。再查看原告平日存放衣物之二樓後方
          小房間，擺設整齊且有一床一枕及原告平常日用物品
          ，疑為原告實際獨居房間，爰原告與羅仕洋似未共居
          一 室。
        (3)臺南市專勤隊復訪查羅仕洋之父母，渠等告知，原告
          婚後月餘即離家前往臺南與其姐姐一家同住，且離家
          三年三個多月，卻僅返家二次，每次停留未超過二日
          ，平日更極少打電話關心。
      2.為再深入查明原告與羅君婚姻關係，臺南市專勤隊復於
        97年7月12日訪談羅仕洋，要點如下：
        (1)原告入境後，僅居住苗栗家中約一個月就吵著要到臺
          南工作，且未要求羅仕洋一起移居。
        (2)羅仕洋本與原告住於臺南市○○區○○路866 巷125
          弄41號2 樓，但後來原告將羅仕洋之床舖及生活物品
          搬到三樓房間，自此二人即分居二、三樓，且平日生
          活均由羅仕洋自行打理。
        (3)羅仕洋對於原告現於何處工作、從事何種工作及收入
          ，均一概不知，且原告平日不是與姐姐一家人外出遊
          玩，便是獨自外出找朋友玩。
        (4)問及原告申請歸化之目的及為何未生育子女時，羅仕
          洋表示原告稱歸化國籍後，買車子及辦銀行戶頭較方
          便，且其要把賺來的錢匯回越南，如生育子女，便無
          法再匯回越南。
      3.綜上訪查資料，原告與羅仕洋之婚姻顯係名存實亡，二
        人生活少有交集，形同陌路，顯見原告與羅仕洋並無終
        生共同生活之意願，其維持婚姻關係，僅係為達歸化我
        國之目的。此與國籍法第4 條第1 項第1 款規定，外國
        人或無國籍人為我國人之配偶得以較優惠之規定申請歸
        化，係考量夫妻共同締結婚姻，長期共同生活於我國，
        宜使該家庭成員同屬一國籍，以免影響其共同生活之立
        法意旨相違。
    (三)原告陳述與羅君訪談資料多所出入，故其主張不可採。
      1.原告與羅仕洋並未同居一室。
        (1)原告主張其因長期在外工作，每天清晨6 點半須從臺
          南市安南區至臺南縣善化鎮搭公司交通車到高雄縣路
          竹鄉奇美八廠擔任外包臨時工作，羅仕洋怕吵常失眠
          ，故常睡在三樓，致使臺南市專勤隊誤會係夫妻分居
          。
        (2)惟羅仕洋接受臺南市專勤隊訪談時表示，係原告將羅
          仕洋之床舖及生活物品搬到三樓房間，並非羅仕洋自
          行到三樓睡覺。如原告擔心吵到會失眠的羅仕洋，則
          羅仕洋僅須晚上到三樓房間睡即可，為何連生活物品
          也須搬到三樓。此外，羅仕洋係從原告將其物品搬至
          三樓後，便一直居住於三樓，而非如原告所稱，羅仕
          洋係常睡在三樓。
        (3)又臺南市專勤隊於97年3月8日第一次訪查時，原告自
          稱其與羅仕洋共同居住於三樓，為何原告現反稱同寢
          於二 樓，答話先後矛盾，故原告顯為不實之陳述。
      2.原告與羅仕洋少有往來。
        (1)原告稱其與羅仕洋一同遊玩、一同睡覺、一同吃飯、
          一同看電視、一同逛街，惟羅君接受臺南市專勤隊訪
          談時表示，平日生活、起居均係自行打理，且原告平
          日不是與姐姐一家人外出遊玩，便是獨自外出找朋友
          玩。
        (2)此外，臺南市專勤隊於97年3 月8 日第一次訪查時，
          原告不僅無法立即背誦羅仕洋之手機號碼，亦未將羅
          仕洋手機號碼輸入於自己的手機中，反須上二樓房間
          查閱電話簿始能得知，此顯非一般夫妻會出現之情形
          。
    (四)原告經被告否准其歸化我國國籍之申請，雖已喪失越南國
      籍，惟其仍得向越南政府申請回復越南國籍，尚不致於成
      為無國籍人。且回復越南國籍之前，仍得在臺繼續居留，
      尚不影響其基本生活及權益等語，資為抗辯。並聲明求為
      判決駁回原告之訴。
四、兩造之爭點：原告與訴外人羅仕洋，是否有真實之婚姻關係
    存在。
五、經查：
    (一)按國籍法第3 條第1 項規定：「外國人或無國籍人，現於
      中華民國領域內有住所，並具備下列各款要件者，得申請
      歸化：一、於中華民國領域內，每年合計有183 日以上合
      法居留之事實繼續5 年以上。二、年滿20歲並依中華民國
      法律及其本國法均有行為能力。三、品行端正，無犯罪紀
      錄。四、有相當之財產或專業技能，足以自立，或生活保
      障無虞。五、具備我國基本語言能力及國民權利義務基本
      常識。」第4 條第1 項第1 款規定：「外國人或無國籍人
      ，現於中華民國領域內有住所，具備前條第1 項第2 款至
      第5 款要件，於中華民國領域內，每年合計有183 日以上
      合法居留之事實繼續3 年以上，並有下列各款情形之一者
      ，亦得申請歸化：一、為中華民國國民之配偶。」
    (二)外籍配偶以中華民國國民配偶之身分，申請許可歸化我國
      國籍，須以申請時其婚姻真實為前提。原告申請許可歸化
      中華民國國籍，經臺南巿專勤隊於97年3 月8 日至所陳臺
      南巿安南區居所訪查，未遇羅仕洋，原告稱羅仕洋外出打
      工，並未每日返家居住，渠等共同居住於三樓房間云云，
      惟訪查人員觀察三樓房間凌亂，僅一個枕頭，而放置原告
      衣物之二樓房間，擺設整齊，且有一床一枕及原告平日生
      活起居物品。臺南巿專勤隊於97年3 月18日前往羅仕洋之
      戶籍地苗栗縣公館鄉訪查，家中僅羅仕洋之父母，羅仕洋
      之父母稱原告婚後月餘即要求羅仕洋帶其離家，至臺南巿
      與姐共居，離家迄今三年多，返家二次，每次均未居住超
      過二日，且堅決不與羅仕洋生育子女，亦未扶持家計等語
      。羅仕洋於97年7 月12日接受訪談，陳稱原告婚後月餘即
      至臺南巿姐家居住，羅仕洋旋自行前往臺南巿原告之姐家
      居住，原告將羅仕洋床鋪及生活物品搬到三樓房間，原告
      一人獨居二樓房間；羅仕洋不知原告之工作地點、從事何
      種工作及工資收入，羅仕洋生活起居自行照料，不曾與原
      告共同出遊；原告不願生育子女，因生育子女即無法將錢
      匯回越南；原告申請歸化我國國籍目的係為買車子、辦理
      銀行帳戶較方便等語，有臺南巿專勤隊97年3 月8 日、97
      年3 月18日訪查紀錄表及照片、羅仕洋簽名捺指印之97年
      7 月12日行政調查紀錄等影本附被告卷可稽。被告依據上
      述查訪情形，認原告申請許可歸化我國國籍之目的，難謂
      在於共同經營婚姻生活，不予許可原告歸化我國國籍，尚
      非無據。
    (三)原告雖以上開情詞為辯，惟不但有悖常情，更與羅仕洋之
      陳述相矛盾，自難採信。原告主張其係越南籍之勞工，不
      知如何將配偶之電話號碼輸入手機云云。惟外籍勞工到台
      灣工作，人生地不熟，渠等相互間或與家人之聯絡，幾乎
      均依賴行動電話，外勞之採購手機、在便利商店購買電話
      卡及打手機聊天等情，幾已成台灣文化之一部分，而為眾
      所週知之事實，原告竟稱對手機不熟悉，不知如何輸入電
      話號碼，其孰能信。又羅仕洋縱使嗜賭如命，對原告漠不
      關心，若屬夫妻，竟然不知配偶之工作地點，亦非常人所
      能理解。再者，依常理判斷，夫妻間必有共同生活之事實
      ，原告與羅仕洋分房而居、各自生活、不曾一起出遊等情
      形，雖在夫妻間亦有可能發生，但究屬非常態。原告在此
      非常態之情況下，主張有真實之婚姻關係存在，自應負舉
      證責任。其未提出確切之證據證明婚姻關係存在，即不得
      信其主張為真實。至於原告與羅仕洋間之關係，已由羅仕
      洋在內政部入出國及移民署台南市專勤隊調查時陳述明確
      ，原告申請傳訊羅仕洋，已無必要。又原告與羅仕洋之關
      係如何，應屬羅仕洋最為知悉，且應以其陳述為可憑信，
      原告申請傳訊其姊夫沈英俊，以證明其與羅仕洋之關係，
      亦無必要。又原告提出其與訴外人吳素琴所訂定，租賃期
      間自99年1 月10日起至100 年1 月10日止之房屋租賃契約
      書，其租賃期間既在被告調查之後，且租賃契約僅能證明
      租賃關係存在，並不能證明原告與羅志洋之關係，不足為
      有利原告之證明。
    (四)綜上所述，被告所為處分，並無違誤，訴願決定予以維持
      ，亦無不合。原告訴請撤銷，並請求准予原告歸化為中華
      民國國籍，為無理由，應予駁回。
六、據上論結，本件原告之訴為無理由，依行政訴訟法第98條第
    1 項前段，判決如主文。
中    華    民    國    99    年    2     月    24    日
                  臺北高等行政法院第二庭
                              審判長法  官  徐瑞晃
                                    法  官  蔡紹良
                                    法  官  楊莉莉
上為正本係照原本作成。
如不服本判決，應於送達後20日內，向本院提出上訴狀並表明上
訴理由，如於本判決宣示後送達前提起上訴者，應於判決送達後
20日內補提上訴理由書（須按他造人數附繕本）。
中    華    民    國    99    年    2    月     24    日
                                    書記官  賴淑真


司法院資訊處製作；財團法人民間司法改革基金會備份。
